臺灣臺中地方法院民事判決
110年度原簡上字第6號
上  訴  人  劉文偉  
訴訟代理人  鄧雅旗律師(法扶律師)
上  訴  人  劉睿虹    住○○市○○區○○路○段0000巷0弄                        00號


            劉曉菁    住宜蘭縣○○市○○路○段00巷00弄0                        0號
被  上訴人  陳誼昇  
兼  上一人
法定代理人  陳鏞羽  
            易郁期  
上三人共同
訴訟代理人  林淑婷律師
上列當事人間請求損害賠償事件，上訴人對於民國110年10月4日
本院民事庭110年度原簡字第3號第一審簡易判決提起上訴，本院
於111年7月22日言詞辯論終結，判決如下：
    主  文
上訴駁回。
第二審訴訟費用由上訴人負擔。
    事實及理由
壹、程序部分：
    本件上訴人戊○○、己○○受合法之通知，無正當理由，未於言
    詞辯論期日到場，經核無民事訴訟法第386條所列各款之情
    形，爰按同法第463條準用第385條第1項之規定，依上訴人
    聲請准由其一造辯論而為判決。
貳、實體部分：
一、上訴人起訴主張：被上訴人乙○○於民國107年11月8日下午6
    時26分許，騎乘車牌號碼000-0000號重型機車，沿臺中市西
    屯區環中路1段外側車道往中清聯絡道方向行駛，行經環中
    路1段2380之8號前時，本應注意車前狀況及應按速限行駛，
    而當時並無不能注意之情事，竟疏未注意及此，不慎與騎乘
    車牌號碼000-000號輕型機車、由人行道起步斜向左前駛入
    環中路1段內側車道往中清聯絡道方向直行之訴外人即上訴
    人母親劉林秀玉發生碰撞（下稱系爭交通事故），致劉林秀
    玉人車倒地，經送醫急救後，仍於同月14日下午6時4分宣告
    不治死亡。乙○○於系爭交通事故發生時，尚未成年，為限制
    行為能力人，其法定代理人即被上訴人丙○○、甲○○應連帶負
    擔損害賠償責任，爰依民法第184條第1項前段、第2項、第1
    87條第1項前段、第192條第1項、第194條規定，請求被上訴
    人連帶賠償丁○○支出之醫療費用7萬5365元元、殯葬費用29
    萬9230元，及上訴人之精神慰撫金各68萬元。起訴聲明求為
    判決：被上訴人應連帶分別給付丁○○、戊○○、己○○125萬459
    5元、68萬元、68萬元。原審判決駁回上訴人之訴，上訴人
    不服判決，提起上訴。上訴聲明求為判決：（一）原判決廢
    棄。（二）被上訴人應連帶分別給付丁○○、戊○○、己○○125
    萬4595元、68萬元、68萬元，及均自107年11月14日起至清
    償日止，按週年利率百分之5計算之利息。
二、被上訴人則以：乙○○就系爭交通事故欠缺預見與迴避可能性
    ，並無過失，則丙○○、甲○○亦無須負連帶賠償之責，系爭交
    通事故業經臺灣臺中地方檢察署檢察官以107年度偵字第336
    10號認乙○○並無預見之可能而為不起訴處分。退步言，倘乙○○有過失，亦須考量劉林秀玉係自人行道起步進入系爭交通
    事故之車道，並斜向切入兩車道約中線位置，又事發時周遭
    燈光跟障礙物嚴重影響乙○○視線，致無從發覺自人行道切入
    車道之劉林秀玉車輛，乙○○肇事責任顯屬輕微。另乙○○縱有
    過失，被上訴人除就劉林秀玉之醫療費7萬5365元及殯葬費1
    2萬2680元不爭執外，其餘之殯葬費非屬必要，就上訴人主
    張精神慰撫金各68萬元部分，應斟酌兩造學經歷審酌，且上
    訴人已受領之強制汽車責任險給付視為損害賠償金額之一部
    分，應予扣除等語，資為抗辯，並聲明：（一）上訴駁回。
    （二）如受不利判決，願供擔保請准宣告免為假執行。
三、不爭執事項：
（一）系爭交通事故致劉林秀玉人車倒地，經送醫急救，於同月
      14日下午6時4分宣告不治死亡。
（二）劉林秀玉死亡結果與系爭交通事故之發生有相當因果關係
      。
（三）系爭交通事故現場路段速限為50公里。
（四）乙○○於系爭交通事故發生時為18歲係限制行為能力人。
（五）丙○○、甲○○於系爭交通事故發生時為乙○○之法定代理人。
（六）丁○○支出劉林秀玉醫療費用7萬5365元元。
（七）丁○○支出劉林秀玉殯葬費用12萬2680元。
（八）劉林秀玉就系爭交通事故之發生有過失。
（九）丁○○、戊○○、己○○已分別領取強制汽車責任保險所給付之
      保險金68萬5064元、68萬5065元、68萬5064元（原審卷第
      149頁）。
（十）乙○○涉嫌過失致死罪已不起訴處分確定。
四、本院得心證之理由：
　　上訴人主張乙○○於系爭交通事故發生時之車時速為70.56公
    里，且乙○○應可預見劉林秀玉所騎乘之機車與其同行駛於同
    車道上，而採取必要之安全措施，又乙○○若依速限時速50公
    里行駛，提前採取防禦措施之標準，立即採煞停方式，可於
    碰撞點前煞停及避免碰撞，乙○○就系爭交通事故確有過失等
    節，然為被上訴人所否認，並以前詞置辯。故本件爭點厥為
    ：（一）乙○○就系爭交通事故，於防止損害之發生，是否已
    盡相當之注意？（二）丙○○、甲○○是否與乙○○負連帶損害賠
    償責任？（三）劉林秀玉就系爭交通事故發生與有過失比例
    為何？（四）丁○○訴請被上訴人連帶賠償125萬4595元是否
    有理由？戊○○、己○○訴請被上訴人連帶賠償各68萬元，是否
    有理由？茲分述如下：
（一）按汽車、機車或其他非依軌道行駛之動力車輛，在使用中
      加損害於他人者，除於防止損害之發生，已盡相當之注意
      者外，駕駛人應賠償因此所生之損害，民法第191條之2定
      有明文，本條係專為非依軌道行駛之動力車輛在使用中駕
      駛人之責任而為之舉證責任倒置之規定。雖有舉證責任倒
      置之規定，由法律推定駕駛人使用汽機車加害他人時即應
      負損害賠償責任，然仍可由駕駛人舉反證推翻，如因駕駛
      人對於防止損害之發生，已盡相當之注意，即可免負賠償
      責任。
      1.經查，系爭交通事故前經臺灣臺中地方檢察署囑託臺中
        市車輛行車事故鑑定委員會以中市車鑑0000000案鑑定
        意見為「①劉林秀玉駕駛普通輕型機車，自人行道起駛
        逕入外側車道後、驟然連續往左變換至內側慢車道，為
        肇事原因（無駕照駕車違反規定）。②乙○○駕駛普通重
        型機車，無肇事因素」，並經覆議後仍採相同結論，此
        有上揭鑑定意見書、臺中市交通事件裁決處108年6月19
        日中市交裁管字第1080036486號函在卷可稽（見本院原
        訴字卷第132至136頁），嗣並經臺灣臺中地方檢察署檢
        察官以107年度偵字第33610號不起訴處分確定在案（見
        原訴字卷第127至129頁），堪認乙○○就系爭交通事故並
        無過失。
      2.經原審勘驗卷內肇事錄影光碟之結果，光碟有3個影像
        檔（檔案名稱：26秒、00000000 00h40m_ch01、000000
        00 00h40m_ch01）。原審勘驗檔案「26秒」結果：
        ①畫面開始，鏡頭對準路邊人行道及來向車道，監視畫
          面左上角人行道上停有小貨車一部。
        ②播放時間0分20秒：監視畫面上方可看見車道上出現來
          車車燈。
        ③播放時間0分22：劉林秀玉自監視畫面左上方騎乘機車
          出現，並自前開小貨車車頭前面通過，未減速或暫停
          即斜向往車道方向行進，並駛入車道。
        ④播放時間0分24秒，劉林秀玉騎乘機車自人行道斜向進
          入車道後，維持原速度，繼續斜向跨越車道，車頭自
          車道外側往車道內側方向切入。
        ⑤播放時間0分25秒：乙○○所騎乘之機車出現於車道外側
          車道上，播放時間0分26秒自後方撞及劉林秀玉騎乘
          之機車，兩車均倒地滑行。（見原訴字卷第197頁）
　　　  由上開檔案名稱為「26秒」之監視器影像資料可知，乙○○騎乘之機車原係直行在外側車道靠近車道分隔線，劉
        林秀玉係騎乘機車自路旁人行道起駛，未減速或暫停斜
        向往車道方向行進，駛入車道後繼續斜向跨越車道，車
        道邊緣往車道內側方向切入，且上開監視器檔案拍攝方
        向係朝乙○○騎乘機車之車頭處拍攝，監視器固可清楚看
        見劉林秀玉騎乘機車橫越人車道，通過停放在人行道上
        之小貨車前車頭處進入車道，惟劉林秀玉該段行車路線
        ，非乙○○行向前方，且乙○○之視線除遭該小貨車阻擋外
        ，尚有路旁燈光影響，顯然劉林秀玉騎乘機車橫越人行
        道通過小貨車車頭前再進入車道，均非直行於系爭路段
        靠近快慢車道分隔線之乙○○所應注意或得注意，再者，
        劉林秀玉騎乘之機車於進入車道後未直行，反而繼續斜
        向往車道內側之動作，顯與一般人之行車常情有違，乙○○亦難以預料。另上開監視錄影因監視畫面受前車燈及
        路邊光影影響，並未能清楚拍攝兩造碰撞情形，參以劉
        林秀玉所騎乘機車係前輪蓋右側破裂、左側車身磨損、
        乙○○所騎乘機車係前輪蓋左側磨損、右側車身磨損一節
        （見原簡卷第33-35頁），足認兩車係發生碰撞，乙○○
        騎乘之機車並非自後方撞及劉林秀玉機車。乙○○辯稱其
        無過失乙節，應屬可採。上開鑑定臺中市車輛行車事故
        鑑定委員會及臺中市交通事件裁決處函覆覆議會之鑑定
        意見乃屬可採，亦堪認定。
　　  3.按起駛前應顯示方向燈，注意前後左右有無障礙或車輛
        行人，並應讓行進中之車輛行人優先通行。又機車行駛
        中變換車道時，應讓直行車先行，並注意安全距離。且
        汽車行駛時，駕駛人應注意車前狀況及兩車並行之間隔
        ，並隨時採取必要之安全措施，不得在道路上蛇行，或
        以其他危險方式駕車。道路交通安全規則第89條第1項
        第7款、第99條第1項第3款、第94條第3項定有明文。本
        件劉林秀玉騎乘機車自路旁人行道進入車道前，未減速
        或暫停逕行駛入外側車道邊線，且進入車道後，未依道
        路交通安全規則第89條第1項第7款規定，讓直行之乙○○
        騎乘之機車先行，足認係劉林秀玉違規始發生本件事故
        ，乙○○並無過失乙節。再乙○○原行進路線係外側車道靠
        近內側車道之分隔線處，有監視器截圖附卷可稽（見原
        簡卷第57頁），系爭交通事故撞擊點係系爭路段內側車
        道靠近車道分隔線處，乙○○騎乘之機車右倒偏左滑行最
        終停在內側車道中間位置，有道路交通事故現場圖在卷
        可佐（見原訴卷第155頁），核與乙○○於偵查中辯稱未
        見到劉林秀玉之機車在人行道上，劉林秀玉突然衝出來
        ，伊嚇到才往左閃，也有煞車等語相符，足認乙○○於發
        現危險時，已有偏左行駛，且採取煞車之防止車禍發生
        之行為。是系爭交通事故乙○○就防止損害之發生，已盡
        相當之注意乙節，應堪認定。
      4.至於原審另經上訴人聲請再送逢甲大學車輛行車事故鑑
        定研究中心進行鑑定，鑑定意見（下稱系爭鑑定意見）
        認為「監視器影像（檔案名稱：00000000_17h40m_ch02
        ）時間每一秒可分7格畫面。取監視器畫面時間17：50
        ：05第4格（圖9-1）至17：50：06第2格（圖9-2），經
        過5格畫面，機車前進14m（圖9-3），計算車速70.56kp
        h，已超速」（見本院原簡字卷第55頁），上訴人並依
        上開鑑定意見主張乙○○有超速行駛之事實。查，證人即
        鑑定人葉名山於本審證稱：鑑定報告書第17頁第3 行(
        見原簡卷第55頁)監視器每秒可分成7格，所以每一格是
        1/7 秒，我們從監視器的17：50：05第4 格到17：50：
        06第2 格，總共有五格，行進了14公尺，如果把圖9-1 
        彩色放大，到9-2 有5 格所以就是5/7 秒，時間是這樣
        產生，時間上不會有誤差，距離不同人判斷，有可能會
        有誤差，我們是一段時間觀察下來，每秒是7 格，別的
        案例車上的監視器大概是每秒30格，但儲存到電腦裡面
        會有誤差，我們是取平均值，降低誤差，乙○○所駕駛之
        機車於監視器畫面時間17:50:05第4格 （圖9-1）前車
        輪是否已碰觸到車道實線前端，於監視器畫面時間17:5
        0:06第2格（圖9-2） 前車輪是否已碰觸到車道線末端
        ，均有可能因光線與角度問題而產生誤差，就算有誤差
        ，乙○○之時速也可能是65公里到75.6公里等語（見本審
        卷158-160頁）。足認乙○○於系爭交通事故發生前之時
        速確已超過系爭路段時速50公里之限制，有超速駕駛之
        事實。惟乙○○係行車違反法律規定，如劉林秀玉騎乘機
        車能注意起駛及變換車道前讓直行車先行，而未主動違
        規逕行自人行道駛入，且進入車道後仍以斜向行進方式
        變換車道，即不致發生系爭交通事故，故上訴人所受之
        損害，與乙○○之駕駛行為間，並無相當因果關係，亦即
        乙○○騎車超速行駛之行為，非係上訴人所受損害之原因
        。是以，本件難認乙○○有何過失責任，上訴人主張系爭
        交通事故係因乙○○之過失侵權行為所致，委無可採。
      5.上訴人另主張乙○○於系爭交通事故發生前，係行駛在外
        側車道接近中線即車道線旁之位置，劉林秀玉所騎乘之
        機車剛駛入外側車道時，乙○○應可預見劉林秀玉所騎乘
        之機車與其同行駛於同車道上，而採取必要之安全措施
        。且乙○○就系爭交通事故有無肇事責任，應採取系爭鑑
        定報告書所指之嚴格標準判斷，即乙○○若依速限50kph
        行駛，提前採取防禦措施之標準，立即採煞停，可於碰
        撞點前煞停及避免碰撞，足見乙○○就系爭交通事故確有
        過失。查，證人即鑑定人葉名山於本審證稱： 系爭鑑
        定報告書第30頁所稱(一)「狀況一」以「嚴格標準」判
        斷標準是指任何人對於只要有車輛在路邊騎入車道，駕
        駛人就應該有注意義務，並注意是否會產生危險，我們
        的反應有四個步驟，第一個是看到；看到並非代表有危
        險；第二個步驟是判斷有無危險。第三個步驟是決策，
        一個是煞車、一個是閃避，如果有ABS 系統，可以同時
        煞車加閃避；第四個步驟是行動。最嚴格標準是看到時
        就要判斷危險，第一步驟到第三步驟，反應最快的時間
        大約是0.75秒，「狀況二」以「一般駕駛人認知標準」
        判斷標準係一般駕駛人認知標準是指有看到有人進入，
        但沒有認為有危險，直到機車進入車道1.7 米的地方，
        就應該認為有危險，因為一般的用路人在進入車道之後
        ，就會直直往前走，並不會繼續往內側車道走。機車從
        外側騎到外側車道中間的時候，後方來車的人就應該判
        斷依前車的行向，是否有危險，而採取必要的煞停或閃
        避的動作，反應時間大概是0.75秒，動作的時間，大概
        是1.25秒，別的書是給1.5秒等語（見本審卷161-162頁
        ）。惟本院審酌如採嚴格標準，駕駛人只要見到路邊有
        車輛進入車道，即應注意是否會產生危險而立即採取減
        速或煞車動作，顯然將大大影響行車之順暢，且與前揭
        道路交通規則第89條第1項第7款規定有違，並對於一般
        駕駛人之要求過苛，又防禦駕駛僅為政府宣導行車安全
        之一環，非屬侵權行為過失注意義務。再審酌劉林秀玉
        係自人行道起步進入系爭交通事故之車道，並斜線切入
        兩車道約中線位置，業如前述，復經系爭鑑定意見認「
        人行道上有許多雜物擺設及停放1輛小貨車，且店家門
        口上方裝設燈光，其亮度大於道路上路燈（本院按店家
        裝設燈光及路燈即上述現場之兩個不同光線來源），有
        礙於視線範圍，對於在道路行駛中之車輛，難以看見並
        注意人行道上劉林秀玉騎乘普通輕型機車之動態」（見
        原簡字卷第53頁），乙○○之視線既經遮蔽，則劉林秀玉
        到達路面邊線前應非乙○○所能看見，劉林秀玉亦因相同
        之遮蔽而無法看見乙○○騎乘機車而來，則乙○○既無從注
        意劉林秀玉前段之違規駕駛行為，自不可能於劉林秀玉
        進入車道之時，即要求乙○○得以預測可能發生意外之情
        境，並預先採取必要之安全措施，而為防禦駕駛行為，
        是本件應以一般駕駛人認知為標準判斷。又劉林秀玉進
        入車道後，固已進入乙○○視線範圍內，惟本件無證據證
        明劉林秀玉於變換車道前已開啟左轉方向燈，縱有開啟
        ，因劉林秀玉之機車係斜向行駛，且劉林秀玉之行進方
        式，與一般駕駛人有異，尚無法苛求乙○○得以預見劉林
        秀玉會逕自切入其所在之車道，是本件應以系爭鑑定意
        見所載一般駕駛人認知標準判斷，即使乙○○依速限50公
        里行駛，並立即採取煞停措施，仍無法避免系爭交通事
        故之發生，乙○○就系爭交通事故不具預見及迴避可能性
        ，堪予認定。上訴人空言主張本件應以系爭鑑定意見所
        載嚴格標準判斷乙○○之注意義務，尚無足採。
（二）綜上，乙○○就本件交通事故之發生，既不具有故意或過失
      ，其就系爭交通事故乙○○就防止損害之發生，已盡相當之
      注意，則上訴人請求乙○○賠償其所受之損害，即屬無據；
      又乙○○就系爭交通事故，既無過失無須負損害賠償之責，
      則上訴人主張丙○○、甲○○應連帶負損害賠償責任等情，亦
      屬無據。而上訴人請求被上訴人連帶賠償之主張既屬無據
      ，則上訴人所受損害額是否如其上訴聲明，本院即無再予
      審究之必要，併予敘明。
五、綜上所述，上訴人依侵權行為之法律關係，請求被上訴人連
    帶賠償丁○○125萬4595元、戊○○、己○○各68萬元均無理由，
    應予駁回。原審判命上訴人之訴及假執行之聲請均駁回，於
    法並無不合。上訴意旨指摘原判決不當，求予廢棄改判，本
    院審酌原審判決之理由，雖有不同，但結果並無二致，仍應
    予維持，故判決如主文所示。
六、本件事證已臻明確，兩造其餘攻擊防禦方法及舉證，核與判
    決結果不生影響，爰不一一論述，附此敘明。
七、據上論結，本件上訴為無理由，依民事訴訟法第436條之1第
    3項、第449條第1項、第78條、第85條第1項前段，判決如主
    文。
中　　華　　民　　國　　111 　年　　9 　　月　　2 　　日
            民事第一庭    審判長法  官　許石慶
                                法  官　蕭一弘
                                法  官　蔡孟君
如不服本判決，僅得於收受本判決正本送達後20日內，以適用法
規顯有錯誤為理由，向本院提起第三審上訴狀（均須按他造當事
人之人數附繕本及繳納第三審上訴裁判費），經本院許可後始可
上訴第三審，前項許可以原判決所涉及法律見解具有原則上重要
性者為限。如委任律師提起上訴者，應一併繳納上訴審裁判費。
上訴時應提出委任律師為訴訟代理人之委任狀，具有民事訴訟法
第466條之1第1項但書或第2項之情形為訴訟代理人者，另應附具
師及格證書及釋明委任人與受任人有該條項所定關係之釋明文件
影本。
中　　華　　民　　國　　111 　年　　9 　　月　　2 　　日
                                書記官　鄭雅雲